【裁判字號】    95,台上,1179
【裁判日期】    950608
【裁判案由】    給付承攬報酬
【裁判全文】
最高法院民事判決            九十五年度台上字第一一七九號
    上  訴  人  卡莫空間設計規劃工程有限公司
                        3
    法定代理人  丙○○
    訴訟代理人  張淑貞律師
                徐嘉男律師
    被 上訴 人  甲○○
                乙○○
                        6樓
上列當事人間請求給付承攬報酬事件，上訴人對於中華民國九十
四年五月十七日台灣高等法院第二審判決（九十三年度建上字第
二一號），提起一部上訴，本院判決如下：
    主  文
原判決關於駁回上訴人給付被上訴人各新台幣五十六萬一千四百
元本息及反訴請求被上訴人給付新台幣五十七萬六千一百九十二
元本息之上訴暨各該訴訟費用部分廢棄，發回台灣高等法院。
    理  由
本件被上訴人主張：兩造於民國九十二年六月二十九日訂立工程
承攬合約書（下稱系爭合約），由伊等承攬台南夏卡爾精品汽車
旅館裝潢施作工程，承包總額為新台幣（下同）四百三十二萬元
（含5%營業稅金及保險金二萬六千元）。約定付款方式為開工進
料付款五十萬元，爾後付款依業主放款日後五天現金支票，於同
年七月十二日、二十五日及同年八月五日應各付款九十五萬元（
兩造間並無協議視工程進度再付款之情形）。詎伊等依期施作後
，上訴人除給付開工進料款五十萬元及九十二年七月十二日之九
十五萬元外，並未於同年月二十五日再給付九十五萬元，已違反
系爭合約定期給付報酬之約定。至於伊等工程延宕，係因上訴人
負責之工程未完工，致伊等無法施作，且施工過程中，上訴人修
改設計圖面不及，影響伊等工程之進行，應可歸責於上訴人，伊
等無偷工減料之情形。嗣伊等欲與上訴人商議因上訴人工程之延
誤及更改設計圖說，造成伊等施工不及而有延長工期之必要時，
卻為上訴人所拒，伊等不得不於同年八月一日將因設計師更改圖
面後所不施作之材料，請供貨之木材行載回，並退回木質不佳部
分，詎上訴人因而認為伊等係無故退場，並拒絕伊等及工班進入
現場。次日，上訴人偕同訴外人江旺叢接續上開工程之施作，足
認上訴人已片面終止與伊等間之承攬關係，伊等各受有九十七萬
五千元之損害等情。爰依民法第五百十一條之規定，求為命上訴
人各給付被上訴人上開金額，並均加給法定遲延利息之判決（第
一審判決上訴人給付被上訴人各九十二萬零八百七十七元本息，
並駁回被上訴人其餘之訴。被上訴人就其敗訴部分未聲明不服，
已告確定。上訴人就其敗訴部分提起第二審上訴，原審將第一審
命上訴人給付各逾五十六萬一千四百元本息部分廢棄，改判被上
訴人在第一審之訴駁回，並駁回上訴人其餘上訴。被上訴人就其
敗訴部分，因不得上訴第三審，已告確定）。就上訴人提起反訴
部分，被上訴人則以：上訴人主張後續工程均由江旺叢所接替，
依江旺叢證述所領得後續工程之報酬僅二百六十萬元，因此，上
訴人主張完成後續工程之費用超過二百六十萬元之範圍，即不實
在等語，資為抗辯。
上訴人則以：系爭合約已列明除開工進料款外，爾後付款依業主
放款日後五日現金支票支付，故伊給付報酬予被上訴人，必須視
工程進度與業主放款情形而定。原本預計於九十二年七月二十五
日付予被上訴人之第二期款九十五萬元，因被上訴人工程落後遲
延，業主未如期放款，延至同年八月一日、二十五日始付款，經
與被上訴人協議先付五十萬元，視工程進度再付四十五萬元，並
無被上訴人所稱該報酬應定期給付。被上訴人施工品質粗糙、偷
工減料，已違反系爭合約第七條第五款之約定，且其施作之數量
及金額，均有不符。被上訴人甲○○於九十二年八月一日在工程
現場表示不再進場施作，次日伊偕同被上訴人乙○○到現場協商
，乙○○亦表示無法繼續施作，基於業主強烈要求伊立即復工，
為免因此延誤工程進度遭業主罰款，只好再找他人接續施作工程
，並非如被上訴人所述係伊片面終止承攬關係，被上訴人不得請
求賠償等語，資為抗辯。並於第一審提起反訴主張：被上訴人於
九十二年八月一日未經伊同意逕行退場，無法履行合約內容，已
違反系爭合約第七條第一、三、五款之約定。又後續施作工程因
被上訴人先前偷工減料及施作錯誤多處，後續接手完成之總金額
為三百四十四萬六千一百九十二元，比系爭合約剩餘未付金額二
百八十七萬元超出五十七萬六千一百九十二元，亦應由被上訴人
負責賠償等情。爰依系爭合約第七條之約定提起反訴，求為命被
上訴人給付上揭金額，並加給法定遲延利息之判決（上訴人於第
一審反訴請求被上訴人給付二百零六萬一千零六十二元本息，第
一審為上訴人敗訴之判決，上訴人就其中一百零六萬一千零六十
元本息部分聲明上訴，原審為上訴人敗訴之判決，上訴人就其中
五十七萬六千一百九十二元本息部分聲明上訴）。
原審維持第一審命上訴人給付被上訴人各五十六萬一千四百元本
息及上訴人反訴請求被上訴人給付五十七萬六千一百九十二元本
息部分敗訴之判決，駁回其上訴，無非以：兩造曾於九十二年六
月二十九日簽訂系爭合約，被上訴人施作至同年八月一日止，上
訴人僅支付一百四十五萬元之工程款予被上訴人，上訴人並未於
同年七月二十五日支付九十五萬元工程款予被上訴人。於被上訴
人施作期間，其工人總數至少為三八八人次。另上訴人與江旺叢
於同年八月二日就同一裝潢工程另簽訂廠商工程承攬合約，由江
旺叢接續施工完成系爭工程等事實，有系爭合約書及廠商工程承
攬合約書為證，復為兩造所不爭執，堪信為真實。依上訴人之法
定代理人丙○○及乙○○在第一審所述內容，足見上訴人於九十
二年八月一日已明示終止系爭合約。嗣上訴人即於同年月二日，
與江旺叢訂立廠商工程承攬合約書，上訴人亦自認：「……而業
主強烈要求本公司立即復工，為免因此延誤工程進度遭業主罰款
只好再找工班承接」，足見上訴人已於同年月二日立即找他人接
續施作系爭工程，顯已為終止系爭合約之行為。依系爭合約之付
款辦法欄之約定：「開工進料付總價款五十萬元（下稱前段約定
），爾後付款依業主放款日後五天現金支票、保留款2%、驗收後
三個月支付（下稱中段約定）。（九十二年）七月十二日九十五
萬、七月二十五日九十五萬、八月五日九十五萬（下稱後段約定
）」。上開付款辦法，中段約定與後段約定合併觀察可知，系爭
合約之付款方式，除前段約定之開工進料款五十萬元，及後段約
定之三期付款金額共計二百八十五萬元外，其餘不足承包總額四
百三十二萬元部分，顯係依中段約定即「依業主放款日後五天現
金支票」付款，則兩造間就九十二年七月二十五日九十五萬元之
報酬給付，係屬定期給付之約定。上訴人抗辯系爭工程之付款約
定非定期給付，須依業主放款情形給付，殊不足取。從而被上訴
人以未取得上述工程款為由，行使同時履行抗辯權拒絕繼續施作
系爭工程，並將不使用之貨料辦理退貨，自屬有據。依證人即上
訴人之現場監工李長達之證詞及系爭合約與被上訴人提出之出貨
單等文件對照以觀，足見被上訴人確有未依系爭合約施作及偷工
減料情事，違反系爭合約第七條第五款之約定。查被上訴人於工
程進行中雖有偷工減料及遲延之情事，惟承攬契約在工作未完成
前，依民法第五百十一條規定定作人固得隨時終止契約，但除有
同法第四百九十四條、第五百零二條第二項、第五百零三條所定
情形或契約另有特別訂定外，倘許定作人依一般債務遲延之法則
解除契約，則承攬人已耗費勞力、時間與鉅額資金無法求償，對
承攬人甚為不利，且非衡平之道。揆諸前開說明，無特定期限因
素之承攬，承攬人雖遲延，定作人仍不得解除契約，同理亦不得
終止契約，除非賠償承攬人因契約終止而生之損害。則本件若許
上訴人因預見被上訴人偷工減料及有遲延為由，不須賠償被上訴
人損害即得依系爭合約第七條之約定終止系爭工程，顯非合理。
是被上訴人主張依民法第五百十一條但書規定向上訴人請求損害
賠償，自屬有據。至定作人如另有損害，可否另行主張，則屬另
一問題。按承攬人承攬工作之目的，在取得報酬，依民法第五百
十一條規定，工作未完成前，定作人得隨時終止契約，但應賠償
承攬人因契約終止而生之損害。因而在終止前，原承攬契約既仍
屬有效，是此項定作人應賠償因契約終止而生之損害，自應包括
承攬人已完成工作部分之報酬及其就未完成部分應可取得之利益
，但應扣除承攬人因契約消滅所節省之費用，及其勞力使用於其
他工作所可取得或惡意怠於取得之利益，始符立法之本旨及公平
原則。依系爭合約之約定，上訴人應於九十二年七月二十五日給
付被上訴人九十五萬元，惟上訴人尚未給付，在上訴人終止系爭
合約前，系爭合約仍屬有效，是上訴人應賠償因系爭合約終止而
生之損害，自應包括被上訴人已完成工作部分之報酬九十五萬元
，及被上訴人就未完成部分應可取得之利益，但應扣除被上訴人
因系爭合約消滅所節省之費用，而被上訴人尚未完成之部分價金
為一百九十二萬元，依財政部公佈之九十二年度營利事業同業利
潤標準，「一般土木工程」之淨利率為9%計算，則被上訴人未完
成部分，可取得之利益為十七萬二千八百元。是被上訴人得請求
之賠償總額為一百十二萬二千八百元。被上訴人每人得請求之金
額為五十六萬一千四百元。另被上訴人退場拒絕施作，係行使同
時履行抗辯權，而上訴人另請江旺叢接續施作工程，係因上訴人
終止兩造間之系爭合約所發生，且施作範圍又與系爭合約之工程
相同，上訴人終止系爭合約已節省尚未施作部分之費用，是接續
施作工程之費用，自與被上訴人無涉。被上訴人於終止契約前所
完成之工程部分，縱有可歸責於承攬人之事由，致工作發生瑕疵
者，定作人得請求承攬人修補，其請求修補時，應先定相當期限
，請求承攬人為之，承攬人不於該期限內修補者，定作人始得自
行修補，並向承攬人請求償還修補必要之費用。上訴人認被上訴
人偷工減料及施作錯誤多處，有可歸責於被上訴人之事由，致工
作發生瑕疵，惟並未先定相當期限，請求被上訴人為修補即另發
包予他人為修補，則上訴人向被上訴人請求償還此部分修補之費
用，亦屬無據。是上訴人主張被上訴人應賠償接續施作工程及修
補費用之差額五十七萬六千一百九十二元，自不足取。準此，上
訴人主張與前開債務抵銷，自屬無據。上訴人另提起反訴請求，
亦屬不當，應予駁回等詞，為其判斷之基礎。
按民法第五百十一條係規定工作未完成前，定作人得隨時終止契
約，但應賠償承攬人因契約終止而生之損害。可知終止契約與賠
償損害各為一事，原審解為須定作人對承攬人賠償損害後始得終
止契約，自非的論。本院六十七年台上字第二九三八號著有判例
。查系爭合約業於九十二年八月一日經上訴人明示終止，且被上
訴人確有未依系爭合約施作工程及偷工減料情事，違反系爭合約
第七條第五款約定之情事，為原審所認定之事實。而系爭合約第
七條約定：「承攬人（指被上訴人）如有下列情事之一，本公司
（指上訴人）得取銷承攬，所有本公司因此蒙受之一切損失，概
由承攬人負責賠償……5.承攬人不聽指示或有偷工減料情事者…
…」。且上訴人承攬系爭工程預定完工日期為九十二年八月五日
，並有逾期罰款之約定，此觀卷附系爭合約即明（第一審卷(一)第
十一頁）。果爾，上訴人主張依該合約第七條第五款之約定終止
系爭合約，並反訴請求被上訴人賠償損害及為抵銷之主張，是否
全然不足憑採，非無推求之餘地。又原審認定「無特定期限因素
之承攬，承攬人雖遲延，定作人仍不得解除契約，同理亦不得終
止契約，除非賠償承攬人因契約終止而生之損害。則本件若許上
訴人因預見被上訴人偷工減料及有遲延為由，不須賠償被上訴人
損害，即得依系爭合約第七款（應係第七條之誤載）終止系爭工
程，顯非合理」云云（原判決第十、十一頁），所持法律見解顯
與上揭判例有違，且有認定事實與卷證資料不符及前後矛盾之違
法。原審就此未詳加審究，遽為上訴人不利之判決，亦有可議。
上訴論旨，指摘原判決其敗訴部分不當（確定部分除外），求予
廢棄，非無理由。
據上論結，本件上訴為有理由。依民事訴訟法第四百七十七條第
一項、第四百七十八條第二項，判決如主文。
中    華    民    國  九十五  年    六    月    八    日
                      最高法院民事第七庭
                          審判長法官  劉  延  村
                                法官  劉  福  來
                                法官  黃  秀  得
                                法官  吳  謀  焰
                                法官  李  寶  堂
      本件正本證明與原本無異
                                      書  記  官
中    華    民    國  九十五  年    六    月  二十二  日
                                                Ｒ


司法院資訊處製作；財團法人民間司法改革基金會備份。
